---
title: "Análise do Inventário Florestal Nacional no Bioma Cerrado"
author: "Rogerio Vidal de Siqueira"
date: "`r format(Sys.Date(),'%d/%m/%Y')`"
---

```{r sets, message=FALSE, warning=FALSE}

# PRE-SETS ----
rm(list=ls()) # limpa  o ambiente de trabalho


# PACOTES

if (!require("pacman")) install.packages("pacman")
pacman::p_load(tidyverse, # pacote para manipulação de dados
               rio, # pacote para importar e exportar dados
               utils, # pacote base
               downloader, # pacote para download de arquivos
               sf, #pacote para manipulação de dados espaciais
               geobr, # pacote para baixar shapefiles do Brasil
               flextable, # pacote para criar tabelas
               patchwork, # pacote para criar relatórios
               ggpattern, # pacote para criar padrões
               ggthemes # pacote para criar temas
               )

# Carregar funções 
source("util/funcoes.R")

#pasta=paste0("Saidas-Exercicios-", Sys.Date()) #cria uma pasta para as saídas do dia
#if(!dir.exists(pasta)) dir.create(pasta) #cria uma pasta para as saídas do dia

```

## Carregar dados da malha municipal dos municípios que fazem parte da Região Integrada de Desenvolvimento do Distrito Federal e Entorno (RIDE-DF)

```{r , warning=FALSE, message=FALSE}

#datasets <- list_geobr() # Lista de datasets disponíveis

lista_mun_RIDE <- c(
                    "Cristalina", "Águas Lindas de Goiás", "Cabeceiras", 
                    "Buritis", "Unaí", "Goianésia",
                    "Alexânia", "Pirenópolis", "Santo Antônio do Descoberto",
                    "Cavalcante", "Brasília",  "Água Fria de Goiás", 
                    "Alto Paraíso de Goiás", "Alvorada do Norte", "Cidade Ocidental", 
                    "Flores de Goiás", "Formosa", "Luziânia",  
                    "Planaltina", "São João D'aliança", "Simolândia", 
                    "Valparaíso de Goiás", "Vila Boa", "Arinos", 
                    "Cabeceira Grande", "Abadiânia",  "Barro Alto", 
                    "Mimoso de Goiás", "Niquelândia", "Novo Gama", 
                    "Padre Bernardo", "Cocalzinho de Goiás", "Corumbá de Goiás", 
                    "Vila Propício" 
                    )

# Baixar shapefile do Brasil
mun_ride <- read_municipality(
    year = 2022,
  showProgress = FALSE
  )%>%
  filter(abbrev_state == "GO" | abbrev_state == "DF"| abbrev_state == "MG") %>%  
  filter(name_muni %in% lista_mun_RIDE)


# Exportar os municípios em um arquivo vetorial (GeoPackage)

# st_write(mun_ride, "municipios-censo-2022-RIDE.gpkg", delete_dsn = TRUE, driver = "GPKG")

```

## Carregar dados o Inventário Florestal NAcional por link

```{r, warning=FALSE, message=FALSE}
url_socio <- "https://snif.florestal.gov.br/images/dados_abertos/IFN_Bioma_Cerrado_LSA_B3_S2_v1.zip"
url_bio <- "https://snif.florestal.gov.br/images/dados_abertos/IFN_Bioma_Cerrado_Biofisico_F6_v1.zip"

levantamento_socioambiental <- download_e_leitura_csv(url_socio, "IFN_Bioma_Cerrado_LSA_B3_S2_v1.1", "dados IFN-LSA Cerrado plantas mais utilizadas.csv")

levantamento_biofisio <- download_e_leitura_csv(url_bio, "IFN_Bioma_Cerrado_Biofisico_F6_v1.1", "dados IFN- Bioma Cerrado Biofisico F6 v.1.1.csv")

```

## Verificar Coordenadas

```{r}
# Não pode haver coordenadas positivas

# Levantamento Biofísico
levantamento_biofisio %>%
  filter(!is.na(Long) & !is.na(Lat)) %>%
  filter(Lat > 0 | Long > 0)

# Levantamento Socioambiental
levantamento_socioambiental %>%
  filter(!is.na(LONG) & !is.na(LAT)) %>%
  filter(LAT > 0 | LONG > 0)

```

```{r}

# Corrigir coordenadas positivas para negativas (Lat, Long)
levantamento_biofisio <- levantamento_biofisio %>%
  mutate(Long = ifelse(!is.na(Long) & Long > 0, as.numeric(Long) * -1, Long), # Multiplicar a longitude por -1
         Lat = ifelse(!is.na(Lat) & Lat > 0, as.numeric(Lat) * -1, Lat)) # Multiplicar a latitude por -1


levantamento_socioambiental <- levantamento_socioambiental %>%
  mutate(LONG = ifelse(!is.na(LONG) & LONG > 0, as.numeric(LONG) * -1, LONG), # Multiplicar a longitude por -1
         LAT = ifelse(!is.na(LAT) & LAT > 0, as.numeric(LAT) * -1, LAT)) # Multiplicar a latitude por -1

```

## Espacializar (Lat, Long) e exportar dados em gpkg para visualização no QGIS

```{r}

# levantamento_biofisio[!is.na(levantamento_biofisio$Long) & !is.na(levantamento_biofisio$Lat),]  %>%
#   st_as_sf(coords = c("Long", "Lat"), crs = 4326) %>%
#   st_write("levantamento-biofisio.gpkg", delete_dsn = TRUE, driver = "GPKG")


# levantamento_socioambiental[!is.na(levantamento_socioambiental$LONG) & !is.na(levantamento_socioambiental$LAT),]  %>%
#   st_as_sf(coords = c("LONG", "LAT"), crs = 4326) %>%
#   st_write("levantamento-socioambiental.gpkg", delete_dsn = TRUE, driver = "GPKG")

```

## TRATAMENTO DE DADOS DO IFN

```{r, warning=FALSE, message=FALSE}
# Filtrar somente os dados que possuem coordenadas
tab_soc <- levantamento_socioambiental[!is.na(levantamento_socioambiental$LONG) & !is.na(levantamento_socioambiental$LAT),]

tab_bio <- levantamento_biofisio[!is.na(levantamento_biofisio$Long) & !is.na(levantamento_biofisio$Lat),]

# Converter a tabela para um dado espacial
geo_soc <- tab_soc %>% 
  st_as_sf(coords = c("LONG", "LAT"), crs = 4326)

geo_bio <- tab_bio %>% 
  st_as_sf(coords = c("Long", "Lat"), crs = 4326)


# Filtrar somente os dados do DF, GO e MG

geo_soc_DFGOMG <- geo_soc %>% 
  filter(grepl("GO|DF|MG", LOTE))

geo_bio_DFGOMG <- geo_bio %>% 
  filter(grepl("GO|DF|MG", LOTE))

print(dim(geo_soc_DFGOMG))
print(dim(geo_bio_DFGOMG))

# Relação espacial entre os municípios da RIDE-DF e os dados do IFN (GO/DF/MG)

tab_bio_ride <- geo_bio_DFGOMG %>% # Tabela Biofísica do IFN
  st_transform(crs = 4674) %>%
  st_join(mun_ride) %>%
  filter(!is.na(name_muni))


tab_socio_ride <- geo_soc_DFGOMG %>% # Tabela Sociológica do IFN
  st_transform(crs = 4674) %>%
  st_join(mun_ride) %>%
  filter(!is.na(name_muni))

# Na coluna TAXON_ID, existem valores que não são numéricos, então é necessário filtrar somente os valores numéricos. Os valores que aparecem são: Em análise, Indivíduo Morto. Como essa coluna é chave primária para juntar com a tabela Taxon, é necessário filtrar somente os valores numéricos.

geo_bio_DFGOMG_filtrado <- geo_bio_DFGOMG %>% 
  mutate(num_check = as.numeric(TAXON_ID)) %>% # Verificar se é numérico
  filter(!is.na(num_check)) %>% # Filtrar somente os valores numéricos
  select(-num_check)


# rm(tab_taxon_filtrado)

```

```{r, echo=F}
# Salvar arquivos
#st_write(geo_soc_DFGO, "geo_levantamento_socioambiental_limpo_filtro_go.shp", delete_dsn = TRUE)
```

## Carregar dados de taxon no site do Jardim Botânico do Rio de Janeiro

```{r, warning=FALSE, message=FALSE}

url_taxon <- "https://ipt.jbrj.gov.br/jbrj/archive.do?r=lista_especies_flora_brasil&v=393.403"

tab_taxon <- download_e_leitura_txt(url_taxon, "taxon.txt")

```

## Relacionar os dados bio do IFN com os dados de Taxon

```{r}

tab_taxon <- tab_taxon %>% 
  mutate(taxonID = as.character(taxonID))

tab_bio_taxon <- geo_bio_DFGOMG_filtrado %>% 
  left_join(tab_taxon, by = c("TAXON_ID" = "taxonID"))

tab_bio_taxon

```

## Verificar a altura (HT) das 10 espécies mais altas

```{r}

tab_bio_taxon %>% 
  arrange(desc(HT)) %>%
  head(10) 

```

## Distribuir a alturas das espécies

```{r, warning = FALSE}

tab_bio_taxon %>%
  ggplot() +
  geom_histogram(aes(x = HT), bins = 30, fill = "blue", color = "black", alpha = 0.7) +
  geom_vline(aes(xintercept = mean(HT, na.rm = TRUE)), color = "red", linetype = "dashed", size = 1) +
  theme_minimal() +
  labs(
    title = "Distribuição de HT",
    x = "Altura (HT)",
    y = "Frequência"
  )

```

## Listar municípios que não foram contemplados pelo IFN

```{r}

# Biofísico
mun_bio_sem_dados_IFN <- mun_ride %>%
  filter(!name_muni %in% tab_bio_ride$name_muni) %>%
  select(name_muni, name_state) %>% 
  st_drop_geometry()

mun_bio_sem_dados_IFN

geo_mun_bio_sem_dados_IFN <- mun_ride %>%
  filter(!name_muni %in% tab_bio_ride$name_muni) %>%
  select(name_muni, name_state)

# Sociológico
mun_socio_sem_dados_IFN <- mun_ride %>%
  filter(!name_muni %in% tab_socio_ride$name_muni) %>%
  select(name_muni, name_state) %>%
  st_drop_geometry()

mun_socio_sem_dados_IFN





```


## Relação espacial entre os municípios da RIDE-DF e os dados do IFN (GO/DF/MG)

```{r}

tab_bio_taxon_ride <- tab_bio_taxon %>%
  st_transform(crs = 4674) %>% # Transformar o sistema de coordenadas
  st_join(mun_ride) %>% # Juntar com a tabela de municípios da RIDE-DF e obter o nome do município
  filter(!is.na(name_muni))

```

# Visualizar dados processados e relacionados

```{r warning=FALSE, message=FALSE}


# Criação de um mapa combinando os dois objetos
map_combinado <- ggplot() + 
  geom_sf(data = mun_ride, fill = "gray90", color = "black") + # Camada de municípios
  geom_sf_pattern(  # Camada de municípios sem dados
                  data= geo_mun_bio_sem_dados_IFN, pattern = "stripe",           # Tipo de padrão (stripe, crosshatch, etc.)
                  pattern_angle = 45,            # Ângulo das hachuras
                  pattern_density = 0.01,        # Densidade das linhas
                  pattern_spacing = 0.02,        # Espaçamento entre as linhas
                  pattern_size = 0.1,        # Espessura das linhas (bem finas)
                  fill = "gray90",               # Cor de fundo
                  pattern_color = "black") +     # Cor das linhas do padrão
 
  geom_sf(data = tab_bio_taxon_ride, color = "blue", size = 1) + # Camada de pontos espacializados
  theme_minimal()

# Visualizar o mapa
map_combinado

```

```{r, echo=F}

# st_write(tab_bio_taxon_ride, "tab_bio_taxon_ride.gpkg", delete_dsn = TRUE)
```

```{r, echo=F}
## Relação espacial entre os dados Biofísico + Taxon do IFN e Sociológicos do IFN (Comentado)


# tab_bio_socio_taxon_ride <- geo_soc_DFGOMG %>% # Tabela Sociológica do IFN
#   st_transform(crs = 4674) %>% # Transformar o sistema de coordenadas
#   st_join(tab_bio_taxon_ride) %>% # Juntar com a tabela Biofísica + Taxon do IFN
#   filter(!is.na(name_muni)) # Filtrar somente os municípios da RIDE-DF
# 
# 
# tab_bio_taxon_ride_1 <- tab_bio_taxon_ride %>%
#   mutate(
#     Long = st_coordinates(geometry)[,1],  # Longitude
#     Lat = st_coordinates(geometry)[,2]   # Latitude
#   ) %>%
#   st_drop_geometry() # por não identificar números iguais, mas com arredondamento distinto
# 
# geo_soc_DFGOMG_1 <- geo_soc_DFGOMG %>%
#     mutate(
#          Long = st_coordinates(geometry)[,1],  # Igualmente, para evitar que não junte as colunas
#          Lat = st_coordinates(geometry)[,2]
#       ) %>%
#   st_drop_geometry() # por não identificar números iguais, mas com arredondamento distinto
# 
# 
# tabela_biofisico_taxon_inf_LSA <-
#   tab_bio_taxon_ride_1 %>%
#   left_join(
#     geo_soc_DFGOMG_1 %>%
#     st_drop_geometry()    ,
#     by = join_by(LOTE,
#                  Long == Long,
#                  Lat ==  Lat),
#     relationship = "many-to-many"  # Afirmação para evitar o aviso de que há mais de um valor
#   )

```

# TABELA BIOFÍSICO 

## Frequencia de espécies na tabela Biofísico. 

```{r}

# Tipos de usos da tabela Sociológica 
registros_bio <- tab_bio_taxon_ride %>% # Tabela Sociológica do IFN
  filter(!is.na(scientificName)) %>% # Filtrar somente os valores únicos
  group_by(scientificName) %>% # Agrupar por município e espécie
  summarise(Quantidade = n()) %>%# Listar os tipos de uso
  arrange(desc(Quantidade)) %>% # Ordenar de forma decrescente
  head(30) # Listar os 30 mais citados


# Total de Registros
sum(registros_bio$Quantidade)

# Tabela com os tipos de usos

flex_registros_bio <- registros_bio %>% 
  st_drop_geometry() %>%
  flextable() %>%
  set_header_labels(
    scientificName = "Nome Científico",
    Quantidade = "Quantidade de Registros"
  )  %>%
  bold(part="header") %>%
  bold(j = c(1:2),
       i = c(1:5)) %>%
  width( j = 1, width = 2.5) %>%
  width( j = 2, width = 2.5) %>%
  add_footer_lines(
    "Estão destacados as 30 espécies com mais registros na tabela Biofísica do IFN."
  )
  
flex_registros_bio

```

# TABELA SOCIOLÓGICA

## Tipos de usos presente na tabela Sociológica

```{r}

# Tipos de usos da tabela Sociológica 
tipos_usos <- tab_socio_ride %>% # Tabela Sociológica do IFN
  filter(!PARTE_UTI == 'Sem informação') %>% # Filtrar somente os valores únicos
  group_by(PARTE_UTI) %>% # Agrupar por município e espécie
  summarise(Quantidade = n()) %>%# Listar os tipos de uso
  arrange(desc(Quantidade)) # Ordenar de forma decrescente


# Tabela com os tipos de usos

flex_tabela_usos <- tipos_usos %>% 
  st_drop_geometry() %>%
  flextable() %>%
  set_header_labels(
    PARTE_UTI = "Tipos de Usos",
    Quantidade = "Frequência de Repostas"
  ) %>%
  bold(part="header") %>%
  # bold(j = c(1:2), # Negrito na coluna 1 e 2
       # i = c(1:3)) %>% # Negrito nas linhas 1, 2 e 3
  width( j = 1, width = 1.5) %>%
  width( j = 2, width = 1.5)
  
flex_tabela_usos

```

## Quais são os produtos mais citados na tabela Sociológica?
```{r}
# Produtos mais citados 
produtos_mais_citados <- tab_socio_ride %>% # Tabela Sociológica do IFN
  filter(!`NOME DESCRITO NO LSA` == 'Sem informação') %>% # Filtrar somente os valores únicos
  group_by(`NOME DESCRITO NO LSA`) %>% # Agrupar por município e espécie
  summarise(Quantidade = n()) %>%# Listar os tipos de uso
  arrange(desc(Quantidade)) %>% # Ordenar de forma decrescente
  head(20) # Listar os 20 mais citados

tabela_produtos_mais_citados <- produtos_mais_citados %>% 
  st_drop_geometry() %>%
  flextable() %>%
  set_header_labels(
    `NOME DESCRITO NO LSA` = "Nome da Espécie - Popular",
    Quantidade = "Frequência de Repostas"
  ) %>%
  bold(part="header") %>%
  bold(j = c(1:2),
       i = c(1:5)) %>%
  width( j = 1, width = 1.5) %>%
  width( j = 2, width = 1.5) %>%
  # bg( bg = "lightblue", i = 1:5) %>% # Cor de fundo
  add_footer_lines(
    "Estão destacados em negrito os cinco produtos mais citados na tabela Sociológica do IFN. Nessa tabela possui somente os 20 produtos mais citados."
  )
  
tabela_produtos_mais_citados

```


## Espacializar os 05 mais citados na tabela Sociológica

## 1º Pequi

```{r}



# Produtos mais citados 
pequi_frequencia_resposta_socio_ride <- tab_socio_ride %>% # Tabela Sociológica do IFN
  filter(!`NOME DESCRITO NO LSA` == 'Sem informação') %>% # Filtrar somente os valores únicos
  filter(`NOME DESCRITO NO LSA` == 'Pequi') %>% # Filtrar somente os valores únicos
  group_by(`NOME DESCRITO NO LSA`, name_muni) %>% # Agrupar por município e espécie
  summarise(frequencia = n(), .groups = 'drop') %>%# Listar os tipos de uso
  arrange(desc(frequencia)) %>% # Ordenar de forma decrescente
  st_drop_geometry() %>% # Apagar Geometria
  rename("nome_popular" = `NOME DESCRITO NO LSA`,
         "nome_municipio" = name_muni)

# distribuição espacial 

mapa_pequi <- pequi_frequencia_resposta_socio_ride %>% 
  left_join(mun_ride, by = c("nome_municipio" = "name_muni")) %>% 
  ggplot() +
  geom_sf(aes(fill = frequencia, geometry = geom), lwd = 0.05, color = "#e6e6e6") +
  scale_fill_fermenter(
    name = "",
    breaks = seq(0, 65, 10),
    direction = 1,
    palette = "YlGnBu"
  ) + 
  labs(
    title = "Distribuição Espacial do Pequi",
    subtitle = "Região Integrada de Desenvolvimento do Distrito Federal e Entorno (RIDE-DF)"
  ) +
  theme_map() + 
  theme(
    # Legend
    legend.position = "top",
    legend.justification = 0.5,
    legend.key.size = unit(.5, "cm"),
    legend.key.width = unit(1, "cm"),
    legend.text = element_text(size = 10),
    legend.margin = margin(),
    # Increase size and horizontal alignment of the both the title and subtitle
    plot.title = element_text(size = 20, hjust = 0.5),
    plot.subtitle = element_text(hjust = 0.5)
  )

mapa_pequi




```


## 2º Sucupira

```{r}

# Produtos mais citados 
sucupira_frequencia_resposta_socio_ride <- tab_socio_ride %>% # Tabela Sociológica do IFN
  filter(!`NOME DESCRITO NO LSA` == 'Sem informação') %>% # Filtrar somente os valores únicos
  filter(`NOME DESCRITO NO LSA` == 'Sucupira') %>% # Filtrar somente os valores únicos
  group_by(`NOME DESCRITO NO LSA`, name_muni) %>% # Agrupar por município e espécie
  summarise(frequencia = n(), .groups = 'drop') %>%# Listar os tipos de uso
  arrange(desc(frequencia)) %>% # Ordenar de forma decrescente
  st_drop_geometry() %>% # Apagar Geometria
  rename("nome_popular" = `NOME DESCRITO NO LSA`,
         "nome_municipio" = name_muni)


# distribuição espacial 

mapa_sucupira <- sucupira_frequencia_resposta_socio_ride %>% 
  left_join(mun_ride, by = c("nome_municipio" = "name_muni")) %>% 
  ggplot() +
  geom_sf(aes(fill = frequencia, geometry = geom), lwd = 0.05, color = "#e6e6e6") +
  scale_fill_fermenter(
    name = "",
    breaks = seq(0, 55, 10),
    direction = 1,
    palette = "YlGnBu"
  ) + 
  labs(
    title = "Distribuição Espacial da Sucupira",
    subtitle = "Região Integrada de Desenvolvimento do Distrito Federal e Entorno (RIDE-DF)"
  ) +
  theme_map() + 
  theme(
    # Legend
    legend.position = "top",
    legend.justification = 0.5,
    legend.key.size = unit(.5, "cm"),
    legend.key.width = unit(1, "cm"),
    legend.text = element_text(size = 10),
    legend.margin = margin(),
    # Increase size and horizontal alignment of the both the title and subtitle
    plot.title = element_text(size = 20, hjust = 0.5),
    plot.subtitle = element_text(hjust = 0.5)
  )

mapa_sucupira



```

## 3º Jatobá

```{r}

# Produtos mais citados 
jatoba_frequencia_resposta_socio_ride <- tab_socio_ride %>% # Tabela Sociológica do IFN
  filter(!`NOME DESCRITO NO LSA` == 'Sem informação') %>% # Filtrar somente os valores únicos
  filter(`NOME DESCRITO NO LSA` == 'Jatobá') %>% # Filtrar somente os valores únicos
  group_by(`NOME DESCRITO NO LSA`, name_muni) %>% # Agrupar por município e espécie
  summarise(frequencia = n(), .groups = 'drop') %>%# Listar os tipos de uso
  arrange(desc(frequencia)) %>% # Ordenar de forma decrescente
  st_drop_geometry() %>% # Apagar Geometria
  rename("nome_popular" = `NOME DESCRITO NO LSA`,
         "nome_municipio" = name_muni)


# distribuição espacial 

mapa_jatoba <- jatoba_frequencia_resposta_socio_ride %>% 
  left_join(mun_ride, by = c("nome_municipio" = "name_muni")) %>% 
  ggplot() +
  geom_sf(aes(fill = frequencia, geometry = geom), lwd = 0.05, color = "#e6e6e6") +
  scale_fill_fermenter(
    name = "",
    breaks = seq(0, 55, 10),
    direction = 1,
    palette = "YlGnBu"
  ) + 
  labs(
    title = "Distribuição Espacial do Jatobá",
    subtitle = "Região Integrada de Desenvolvimento do Distrito Federal e Entorno (RIDE-DF)"
  ) +
  theme_map() + 
  theme(
    # Legend
    legend.position = "top",
    legend.justification = 0.5,
    legend.key.size = unit(.5, "cm"),
    legend.key.width = unit(1, "cm"),
    legend.text = element_text(size = 10),
    legend.margin = margin(),
    # Increase size and horizontal alignment of the both the title and subtitle
    plot.title = element_text(size = 20, hjust = 0.5),
    plot.subtitle = element_text(hjust = 0.5)
  )

mapa_jatoba


```

## 4º Cajú * (Pode ser cajú comum ou cajú do cerrado, não está especificado)

```{r}

# Produtos mais citados 
caju_frequencia_resposta_socio_ride <- tab_socio_ride %>% # Tabela Sociológica do IFN
  filter(!`NOME DESCRITO NO LSA` == 'Sem informação') %>% # Filtrar somente os valores únicos
  filter(`NOME DESCRITO NO LSA` == 'Caju') %>% # Filtrar somente os valores únicos
  group_by(`NOME DESCRITO NO LSA`, name_muni) %>% # Agrupar por município e espécie
  summarise(frequencia = n(), .groups = 'drop') %>%# Listar os tipos de uso
  arrange(desc(frequencia)) %>% # Ordenar de forma decrescente
  st_drop_geometry() %>% # Apagar Geometria
  rename("nome_popular" = `NOME DESCRITO NO LSA`,
         "nome_municipio" = name_muni)


# distribuição espacial 

mapa_caju <- caju_frequencia_resposta_socio_ride %>% 
  left_join(mun_ride, by = c("nome_municipio" = "name_muni")) %>% 
  ggplot() +
  geom_sf(aes(fill = frequencia, geometry = geom), lwd = 0.05, color = "#e6e6e6") +
  scale_fill_fermenter(
    name = "",
    breaks = seq(0, 30, 5),
    direction = 1,
    palette = "YlGnBu"
  ) + 
  labs(
    title = "Distribuição Espacial do Cajú",
    subtitle = "Região Integrada de Desenvolvimento do Distrito Federal e Entorno (RIDE-DF)"
  ) +
  theme_map() + 
  theme(
    # Legend
    legend.position = "top",
    legend.justification = 0.5,
    legend.key.size = unit(.5, "cm"),
    legend.key.width = unit(1, "cm"),
    legend.text = element_text(size = 10),
    legend.margin = margin(),
    # Increase size and horizontal alignment of the both the title and subtitle
    plot.title = element_text(size = 20, hjust = 0.5),
    plot.subtitle = element_text(hjust = 0.5)
  )

mapa_caju



```

## 5º Mangaba

```{r}

# Produtos mais citados 
mangaba_frequencia_resposta_socio_ride <- tab_socio_ride %>% # Tabela Sociológica do IFN
  filter(!`NOME DESCRITO NO LSA` == 'Sem informação') %>% # Filtrar somente os valores únicos
  filter(`NOME DESCRITO NO LSA` == 'Mangaba') %>% # Filtrar somente os valores únicos
  group_by(`NOME DESCRITO NO LSA`, name_muni) %>% # Agrupar por município e espécie
  summarise(frequencia = n(), .groups = 'drop') %>%# Listar os tipos de uso
  arrange(desc(frequencia)) %>% # Ordenar de forma decrescente
  st_drop_geometry() %>% # Apagar Geometria
  rename("nome_popular" = `NOME DESCRITO NO LSA`,
         "nome_municipio" = name_muni)


# distribuição espacial 

mapa_mangaba <- mangaba_frequencia_resposta_socio_ride %>% 
  left_join(mun_ride, by = c("nome_municipio" = "name_muni")) %>% 
  ggplot() +
  geom_sf(aes(fill = frequencia, geometry = geom), lwd = 0.05, color = "#e6e6e6") +
  scale_fill_fermenter(
    name = "",
    breaks = seq(0, 40, 5),
    direction = 1,
    palette = "YlGnBu"
  ) + 
  labs(
    title = "Distribuição Espacial da Mangaba",
    subtitle = "Região Integrada de Desenvolvimento do Distrito Federal e Entorno (RIDE-DF)"
  ) +
  theme_map() + 
  theme(
    # Legend
    legend.position = "top",
    legend.justification = 0.5,
    legend.key.size = unit(.5, "cm"),
    legend.key.width = unit(1, "cm"),
    legend.text = element_text(size = 10),
    legend.margin = margin(),
    # Increase size and horizontal alignment of the both the title and subtitle
    plot.title = element_text(size = 20, hjust = 0.5),
    plot.subtitle = element_text(hjust = 0.5)
  )

mapa_mangaba

```

## 6º Baru (Caso retire o Cajú)

```{r}

# Produtos mais citados 
baru_frequencia_resposta_socio_ride <- tab_socio_ride %>% # Tabela Sociológica do IFN
  filter(!`NOME DESCRITO NO LSA` == 'Sem informação') %>% # Filtrar somente os valores únicos
  filter(`NOME DESCRITO NO LSA` == 'Baru') %>% # Filtrar somente os valores únicos
  group_by(`NOME DESCRITO NO LSA`, name_muni) %>% # Agrupar por município e espécie
  summarise(frequencia = n(), .groups = 'drop') %>%# Listar os tipos de uso
  arrange(desc(frequencia)) %>% # Ordenar de forma decrescente
  st_drop_geometry() %>% # Apagar Geometria
  rename("nome_popular" = `NOME DESCRITO NO LSA`,
         "nome_municipio" = name_muni)


# distribuição espacial 

mapa_baru <- baru_frequencia_resposta_socio_ride %>% 
  left_join(mun_ride, by = c("nome_municipio" = "name_muni")) %>% 
  ggplot() +
  geom_sf(aes(fill = frequencia, geometry = geom), lwd = 0.05, color = "#e6e6e6") +
  scale_fill_fermenter(
    name = "",
    breaks = seq(0, 45, 5),
    direction = 1,
    palette = "YlGnBu"
  ) + 
  labs(
    title = "Distribuição Espacial do Baru",
    subtitle = "Região Integrada de Desenvolvimento do Distrito Federal e Entorno (RIDE-DF)"
  ) +
  theme_map() + 
  theme(
    # Legend
    legend.position = "top",
    legend.justification = 0.5,
    legend.key.size = unit(.5, "cm"),
    legend.key.width = unit(1, "cm"),
    legend.text = element_text(size = 10),
    legend.margin = margin(),
    # Increase size and horizontal alignment of the both the title and subtitle
    plot.title = element_text(size = 20, hjust = 0.5),
    plot.subtitle = element_text(hjust = 0.5)
  )

mapa_baru

```

## Quais a espécie mais usadas por município?

```{r analise-sociologica-especies-mais-usadas-municipio}

especie_socio_ride <- tab_socio_ride %>% # Tabela Sociológica do IFN
  filter(!`NOME DESCRITO NO LSA` == 'Sem informação') %>% # Filtrar somente os valores válidos
  group_by(name_muni, `NOME DESCRITO NO LSA`) %>% # Agrupar por município e espécie
  summarise(Quantidade = n(), .groups = 'drop') %>% # Contar a quantidade de espécies
  arrange(desc(name_muni), desc(Quantidade)) %>% # Ordenar de forma decrescente pela quantidade
  group_by(name_muni) %>% # Reagrupar por município
  top_n(1, Quantidade) # Selecionar os 1 maiores valores de cada município


tabela_especie_socio_ride <- especie_socio_ride %>% 
  st_drop_geometry() %>%
  flextable() %>%
  set_header_labels(
    name_muni = "Município",
    `NOME DESCRITO NO LSA` = "Nome da Espécie - Popular",
    Quantidade = "Frequência de Respostas"
  ) %>%
  width( j = 1, width = 2) %>%
  width( j = 2, width = 1) %>%
  width( j = 3, width = 1.5) %>%
  theme_vanilla()
  
tabela_especie_socio_ride
```

# ESPÉCIES SELECIONADAS NA TABELA BIOFÍSICA

## Selecionar algumas espécies de produtos florestais não madeireiros (PFNM) do Cerrado
```{r}

# Importa os dados de um arquivo CSV chamado "Especies de PFNM do Cerrado.csv" 
# e os armazena no objeto 'produtos'.
produtos <- import("lista de especies do cerrado.csv")

# Processa os dados para criar uma lista de nomes científicos únicos.
lista_produtos <- produtos %>%
  filter(!is.na(Nome_Cientifico)) %>%  # Filtra as linhas onde 'Nome_Cientifico' não é NA.
  pull(Nome_Cientifico) %>%            # Extrai os valores da coluna 'Nome_Cientifico' como um vetor.
  strsplit(" ", fixed = TRUE) %>%      # Divide cada nome científico no espaço (resultado é uma lista).
  sapply(`[[`, 1)                      # Extrai a primeira palavra (gênero) de cada nome científico.

# Exibe o vetor 'lista_produtos'.
lista_produtos

# Cria uma expressão regular com os gêneros separados por "|",
# permitindo buscar qualquer um desses gêneros no próximo passo.
padrao <- paste(lista_produtos, collapse = "|")

# Filtra as linhas do data frame 'tab_bio_taxon_ride'
# que contêm algum dos gêneros em 'padrao' na coluna 'scientificName'.
produtos_bio_ride <- tab_bio_taxon_ride %>%
  filter(str_detect(scientificName, padrao))

# st_write(produtos_bio_ride, "produtos_bio_ride.gpkg", delete_dsn = TRUE, driver = "GPKG")
```

## Quais as espécies (produtos) mais usados ?

```{r}

# Nomes Populares 
df_produtos_nome_populares <- produtos %>% 
  mutate(
    genero = strsplit(Nome_Cientifico, " ", fixed = TRUE) %>% sapply(`[[`, 1)
  )

# Produtos mais citados 
produtos_bio_mais_citados <- produtos_bio_ride %>% # Tabela Sociológica do IFN
  group_by(scientificName) %>% # Agrupar por município e espécie
  summarise(Quantidade = n()) %>%# Listar os tipos de uso
  arrange(desc(Quantidade)) %>% # Ordenar de forma decrescente
  mutate(
    Nome_Popular = associar_nome_popular(scientificName, df_produtos_nome_populares)
  ) %>%
  head(20) # Listar os 20 mais citados

# Tabela
tabela_produtos_bio_mais_citados <- produtos_bio_mais_citados %>% 
  st_drop_geometry() %>%
  select(scientificName, Nome_Popular, Quantidade) %>%
  flextable() %>%
  set_header_labels(
    scientificName = "Nome Científico",
    Nome_Popular = "Nome Popular",
    Quantidade = "Frequência de Repostas"
  ) %>%
  bold(part="header") %>%
  # bold(j = c(1:2),
       # i = c(1:5)) %>%
  width( j = 1, width = 1.5) %>%
  width( j = 2, width = 1.5) %>%
  # bg( bg = "lightblue", i = 1:5) %>%
  add_footer_lines(
    "Foi realizada uma seleção inicial de 29 espécies, e com base nessa seleção, as 20 espécies mais citadas (tab. Biofísica IFN) estão apresentadas nessa tabela."
  )

tabela_produtos_bio_mais_citados
```
## Espacializar os 05 mais citados
## 1º Copaíba

```{r}

# Produtos mais citados 

copaiba_freq_respostas_bio_ride <- produtos_bio_ride %>% # Tabela Sociológica do IFN
  mutate(
    nome_popular = associar_nome_popular(scientificName, df_produtos_nome_populares)
  ) %>%
   filter(nome_popular == 'Copaíba') %>% # Filtrar somente os valores únicos
  group_by(nome_popular, name_muni) %>% # Agrupar por município e espécie
  summarise(freq = n(), .groups = 'drop') %>%# Listar os tipos de uso
  arrange(desc(freq)) %>% # Ordenar de forma decrescente
  rename("nome_municipio" = name_muni) %>%
  st_drop_geometry()


# Municípios sem dados
sem_dados <- mun_ride %>%
  filter(!name_muni %in% copaiba_freq_respostas_bio_ride$nome_municipio) %>%
  select(name_muni, name_state)

# print(
#   copaiba_freq_respostas_bio_ride %>% select(freq)  %>% pull() %>% max()
#   ) # 89

# distribuição espacial 

mapa_copaiba <- copaiba_freq_respostas_bio_ride %>% 
  left_join(mun_ride, by = c("nome_municipio" = "name_muni")) %>% 
  ggplot() +
  geom_sf(aes(fill = freq, geometry = geom), lwd = 0.05, color = "#e6e6e6") +
  geom_sf_pattern(  # Camada de municípios sem dados
                  data= sem_dados, pattern = "stripe",           # Tipo de padrão (stripe, crosshatch, etc.)
                  pattern_angle = 45,            # Ângulo das hachuras
                  pattern_density = 0.01,        # Densidade das linhas
                  pattern_spacing = 0.02,        # Espaçamento entre as linhas
                  pattern_size = 0.1,        # Espessura das linhas (bem finas)
                  fill = "gray90",               # Cor de fundo
                  pattern_color = "black") +     # Cor das linhas do padrão
  scale_fill_fermenter(
    name = "",
    breaks = seq(0, 100, 20),
    direction = 1,
    palette = "YlGnBu"
  ) + 
  labs(
    title = "Distribuição Espacial do Copaiba",
    subtitle = "Região Integrada de Desenvolvimento do Distrito Federal e Entorno (RIDE-DF)"
  ) +
  theme_map() + 
  theme(
    # Legend
    legend.position = "top",
    legend.justification = 0.5,
    legend.key.size = unit(.5, "cm"),
    legend.key.width = unit(1, "cm"),
    legend.text = element_text(size = 10),
    legend.margin = margin(),
    # Increase size and horizontal alignment of the both the title and subtitle
    plot.title = element_text(size = 20, hjust = 0.5),
    plot.subtitle = element_text(hjust = 0.5)
  )

mapa_copaiba

```

## 2º Murici

```{r}

# Produtos mais citados 

murici_freq_respostas_bio_ride <- produtos_bio_ride %>% # Tabela Sociológica do IFN
  mutate(
    nome_popular = associar_nome_popular(scientificName, df_produtos_nome_populares)
  ) %>%
   filter(nome_popular == 'Murici') %>% # Filtrar somente os valores únicos
  group_by(nome_popular, name_muni) %>% # Agrupar por município e espécie
  summarise(freq = n(), .groups = 'drop') %>%# Listar os tipos de uso
  arrange(desc(freq)) %>% # Ordenar de forma decrescente
  rename("nome_municipio" = name_muni) %>%
  st_drop_geometry()


# print(
#   murici_freq_respostas_bio_ride %>% select(freq)  %>% pull() %>% max()
#   ) # 34

# distribuição espacial 

mapa_murici <- murici_freq_respostas_bio_ride %>% 
  left_join(mun_ride, by = c("nome_municipio" = "name_muni")) %>% 
  ggplot() +
  geom_sf(aes(fill = freq, geometry = geom), lwd = 0.05, color = "#e6e6e6") +
  scale_fill_fermenter(
    name = "",
    breaks = seq(0, 160, 20),
    direction = 1,
    palette = "YlGnBu"
  ) + 
  labs(
    title = "Distribuição Espacial do Copaiba",
    subtitle = "Região Integrada de Desenvolvimento do Distrito Federal e Entorno (RIDE-DF)"
  ) +
  theme_map() + 
  theme(
    # Legend
    legend.position = "top",
    legend.justification = 0.5,
    legend.key.size = unit(.5, "cm"),
    legend.key.width = unit(1, "cm"),
    legend.text = element_text(size = 10),
    legend.margin = margin(),
    # Increase size and horizontal alignment of the both the title and subtitle
    plot.title = element_text(size = 20, hjust = 0.5),
    plot.subtitle = element_text(hjust = 0.5)
  )

mapa_copaiba

```

## 3º Sucupira

```{r}

# Produtos mais citados 

sucupira_freq_respostas_bio_ride <- produtos_bio_ride %>% # Tabela Sociológica do IFN
  mutate(
    nome_popular = associar_nome_popular(scientificName, df_produtos_nome_populares)
  ) %>%
   filter(nome_popular == 'Sucupira') %>% # Filtrar somente os valores únicos
  group_by(nome_popular, name_muni) %>% # Agrupar por município e espécie
  summarise(freq = n(), .groups = 'drop') %>%# Listar os tipos de uso
  arrange(desc(freq)) %>% # Ordenar de forma decrescente
  rename("nome_municipio" = name_muni) %>%
  st_drop_geometry()

# print( 
#   sucupira_freq_respostas_bio_ride %>% select(freq)  %>% pull() %>% max()
#   ) # 34


# distribuição espacial 

mapa_sucupira <- sucupira_freq_respostas_bio_ride %>% 
  left_join(mun_ride, by = c("nome_municipio" = "name_muni")) %>% 
  ggplot() +
  geom_sf(aes(fill = freq, geometry = geom), lwd = 0.05, color = "#e6e6e6") +
  scale_fill_fermenter(
    name = "",
    breaks = seq(0, 35, 5),
    direction = 1,
    palette = "YlGnBu"
  ) + 
  labs(
    title = "Distribuição Espacial do Sucupira",
    subtitle = "Região Integrada de Desenvolvimento do Distrito Federal e Entorno (RIDE-DF)"
  ) +
  theme_map() + 
  theme(
    # Legend
    legend.position = "top",
    legend.justification = 0.5,
    legend.key.size = unit(.5, "cm"),
    legend.key.width = unit(1, "cm"),
    legend.text = element_text(size = 10),
    legend.margin = margin(),
    # Increase size and horizontal alignment of the both the title and subtitle
    plot.title = element_text(size = 20, hjust = 0.5),
    plot.subtitle = element_text(hjust = 0.5)
  )

mapa_sucupira

```

## 4º Pequi

```{r}

# Produtos mais citados 

pequi_freq_respostas_bio_ride <- produtos_bio_ride %>% # Tabela Sociológica do IFN
  mutate(
    nome_popular = associar_nome_popular(scientificName, df_produtos_nome_populares)
  ) %>%
   filter(nome_popular == 'Pequi') %>% # Filtrar somente os valores únicos
  group_by(nome_popular, name_muni) %>% # Agrupar por município e espécie
  summarise(freq = n(), .groups = 'drop') %>%# Listar os tipos de uso
  arrange(desc(freq)) %>% # Ordenar de forma decrescente
  rename("nome_municipio" = name_muni) %>%
  st_drop_geometry()

# print( 
#   pequi_freq_respostas_bio_ride %>% select(freq)  %>% pull() %>% max()
#   ) # 66


# distribuição espacial 

mapa_pequi <- pequi_freq_respostas_bio_ride %>% 
  left_join(mun_ride, by = c("nome_municipio" = "name_muni")) %>% 
  ggplot() +
  geom_sf(aes(fill = freq, geometry = geom), lwd = 0.05, color = "#e6e6e6") +
  scale_fill_fermenter(
    name = "",
    breaks = seq(0, 70, 10),
    direction = 1,
    palette = "YlGnBu"
  ) + 
  labs(
    title = "Distribuição Espacial do Pequi",
    subtitle = "Região Integrada de Desenvolvimento do Distrito Federal e Entorno (RIDE-DF)"
  ) +
  theme_map() + 
  theme(
    # Legend
    legend.position = "top",
    legend.justification = 0.5,
    legend.key.size = unit(.5, "cm"),
    legend.key.width = unit(1, "cm"),
    legend.text = element_text(size = 10),
    legend.margin = margin(),
    # Increase size and horizontal alignment of the both the title and subtitle
    plot.title = element_text(size = 20, hjust = 0.5),
    plot.subtitle = element_text(hjust = 0.5)
  )

mapa_pequi

```

## 5º Jatobá

```{r}


# Produtos mais citados 

jatoba_freq_respostas_bio_ride <- produtos_bio_ride %>% # Tabela Sociológica do IFN
  mutate(
    nome_popular = associar_nome_popular(scientificName, df_produtos_nome_populares)
  ) %>%
   filter(nome_popular == 'Jatobá') %>% # Filtrar somente os valores únicos
  group_by(nome_popular, name_muni) %>% # Agrupar por município e espécie
  summarise(freq = n(), .groups = 'drop') %>%# Listar os tipos de uso
  arrange(desc(freq)) %>% # Ordenar de forma decrescente
  rename("nome_municipio" = name_muni) %>%
  st_drop_geometry()

# print( 
#   jatoba_freq_respostas_bio_ride %>% select(freq)  %>% pull() %>% max()
#   ) # 44


# distribuição espacial 

mapa_jatoba <- jatoba_freq_respostas_bio_ride %>% 
  left_join(mun_ride, by = c("nome_municipio" = "name_muni")) %>% 
  ggplot() +
  geom_sf(aes(fill = freq, geometry = geom), lwd = 0.05, color = "#e6e6e6") +
  scale_fill_fermenter(
    name = "",
    breaks = seq(0, 45, 5),
    direction = 1,
    palette = "YlGnBu"
  ) + 
  labs(
    title = "Distribuição Espacial do Jatobá",
    subtitle = "Região Integrada de Desenvolvimento do Distrito Federal e Entorno (RIDE-DF)"
  ) +
  theme_map() + 
  theme(
    # Legend
    legend.position = "top",
    legend.justification = 0.5,
    legend.key.size = unit(.5, "cm"),
    legend.key.width = unit(1, "cm"),
    legend.text = element_text(size = 10),
    legend.margin = margin(),
    # Increase size and horizontal alignment of the both the title and subtitle
    plot.title = element_text(size = 20, hjust = 0.5),
    plot.subtitle = element_text(hjust = 0.5)
  )

mapa_jatoba


```

## 6º Guariroba

```{r}

# Produtos mais citados 

guariroba_freq_respostas_bio_ride <- produtos_bio_ride %>% # Tabela Sociológica do IFN
  mutate(
    nome_popular = associar_nome_popular(scientificName, df_produtos_nome_populares)
  ) %>%
   filter(nome_popular == 'Guariroba') %>% # Filtrar somente os valores únicos
  group_by(nome_popular, name_muni) %>% # Agrupar por município e espécie
  summarise(freq = n(), .groups = 'drop') %>%# Listar os tipos de uso
  arrange(desc(freq)) %>% # Ordenar de forma decrescente
  rename("nome_municipio" = name_muni) %>%
  st_drop_geometry()

# print( 
#   guariroba_freq_respostas_bio_ride %>% select(freq)  %>% pull() %>% max()
#   ) # 130


# distribuição espacial 

mapa_guariroba <- guariroba_freq_respostas_bio_ride %>% 
  left_join(mun_ride, by = c("nome_municipio" = "name_muni")) %>% 
  ggplot() +
  geom_sf(aes(fill = freq, geometry = geom), lwd = 0.05, color = "#e6e6e6") +
  scale_fill_fermenter(
    name = "",
    breaks = seq(0, 130, 15),
    direction = 1,
    palette = "YlGnBu"
  ) + 
  labs(
    title = "Distribuição Espacial do Jatobá",
    subtitle = "Região Integrada de Desenvolvimento do Distrito Federal e Entorno (RIDE-DF)"
  ) +
  theme_map() + 
  theme(
    # Legend
    legend.position = "top",
    legend.justification = 0.5,
    legend.key.size = unit(.5, "cm"),
    legend.key.width = unit(1.5, "cm"),
    legend.text = element_text(size = 10),
    legend.margin = margin(),
    # Increase size and horizontal alignment of the both the title and subtitle
    plot.title = element_text(size = 20, hjust = 0.5),
    plot.subtitle = element_text(hjust = 0.5)
  )

mapa_guariroba

```

## Quais as espécies (produtos) mais usadas por município?

```{r}

# Produtos mais citados 
produtos_bio_mais_citados_ride <- produtos_bio_ride %>% # Tabela Sociológica do IFN
  group_by(name_muni, scientificName) %>% # Agrupar por município e espécie
  summarise(Quantidade = n(), .groups = 'drop') %>% # Contar a quantidade de espécies
  arrange(desc(name_muni), desc(Quantidade)) %>% # Ordenar de forma decrescente pela quantidade
  group_by(name_muni) %>% # Reagrupar por município
  mutate(
    Nome_Popular = associar_nome_popular(scientificName, df_produtos_nome_populares)
        ) %>%
  select(name_muni, scientificName, Nome_Popular, Quantidade) %>%
  slice_max(Quantidade, with_ties = FALSE) # Selecionar a maior quantidade de cada município


# Tabela
tabela_produtos_bio_mais_citados_ride <- produtos_bio_mais_citados_ride %>% 
  st_drop_geometry() %>%
  flextable() %>%
  set_header_labels(
    name_muni = "Município",
    scientificName = "Nome do Científico",
    Nome_Popular = "Nome Popular",
    Quantidade = "Frequencia do Produto"
  ) %>%
  bold(part="header") %>%
  # bold(j = c(1:2),
       # i = c(1:5)) %>%
  width( j = 1, width = 2) %>%
  width( j = 2, width = 2) %>%
  width( j = 3, width = 1.5) %>%
  width( j = 4, width = 1.5) %>%
  # bg( bg = "lightblue", i = 1:5) %>%
  add_footer_lines(
    "Foi realizada uma seleção prévia de 29 espécies, e com base nessa seleção, as mais citadas (tab. Biofísica) por município estão contidas nessa tabela."
  )

tabela_produtos_bio_mais_citados_ride
```
