---
title: "Aspectos Físicos as Espécies Identificadas pelo Inventário Florestal Nacional no Bioma Cerrado"
author: "Rogerio Vidal de Siqueira"
date: "`r format(Sys.Date(),'%d/%m/%Y')`"
---

```{r sets, message=FALSE, warning=FALSE}

# PRE-SETS ----
rm(list=ls()) # limpa  o ambiente de trabalho


# PACOTES

if (!require("pacman")) install.packages("pacman")
pacman::p_load(tidyverse, # pacote para manipulação de dados
               rio, # pacote para importar e exportar dados
               utils, # pacote base
               downloader, # pacote para download de arquivos
               sf, #pacote para manipulação de dados espaciais
               geobr, # pacote para baixar shapefiles do Brasil
               flextable, # pacote para criar tabelas
               patchwork, # pacote para criar relatórios
               ggpattern, # pacote para criar padrões
               ggthemes # pacote para criar temas
               )

# Carregar funções 
source("util/funcoes.R")

#pasta=paste0("Saidas-Exercicios-", Sys.Date()) #cria uma pasta para as saídas do dia
#if(!dir.exists(pasta)) dir.create(pasta) #cria uma pasta para as saídas do dia

```

## Carregar dados da malha municipal dos municípios que fazem parte da Região Integrada de Desenvolvimento do Distrito Federal e Entorno (RIDE-DF)

```{r , warning=FALSE, message=FALSE}

#datasets <- list_geobr() # Lista de datasets disponíveis

lista_mun_RIDE <- c(
                    "Cristalina", "Águas Lindas de Goiás", "Cabeceiras", 
                    "Buritis", "Unaí", "Goianésia",
                    "Alexânia", "Pirenópolis", "Santo Antônio do Descoberto",
                    "Cavalcante", "Brasília",  "Água Fria de Goiás", 
                    "Alto Paraíso de Goiás", "Alvorada do Norte", "Cidade Ocidental", 
                    "Flores de Goiás", "Formosa", "Luziânia",  
                    "Planaltina", "São João D'aliança", "Simolândia", 
                    "Valparaíso de Goiás", "Vila Boa", "Arinos", 
                    "Cabeceira Grande", "Abadiânia",  "Barro Alto", 
                    "Mimoso de Goiás", "Niquelândia", "Novo Gama", 
                    "Padre Bernardo", "Cocalzinho de Goiás", "Corumbá de Goiás", 
                    "Vila Propício" 
                    )

# Baixar shapefile do Brasil
mun_ride <- read_municipality(
    year = 2022,
  showProgress = FALSE
  )%>%
  filter(abbrev_state == "GO" | abbrev_state == "DF"| abbrev_state == "MG") %>%  
  filter(name_muni %in% lista_mun_RIDE)


# Exportar os municípios em um arquivo vetorial (GeoPackage)

# st_write(mun_ride, "municipios-censo-2022-RIDE.gpkg", delete_dsn = TRUE, driver = "GPKG")

```

## Carregar dados o Inventário Florestal NAcional por link

```{r, warning=FALSE, message=FALSE}
url_socio <- "https://snif.florestal.gov.br/images/dados_abertos/IFN_Bioma_Cerrado_LSA_B3_S2_v1.zip"
url_bio <- "https://snif.florestal.gov.br/images/dados_abertos/IFN_Bioma_Cerrado_Biofisico_F6_v1.zip"

levantamento_socioambiental <- download_e_leitura_csv(url_socio, "IFN_Bioma_Cerrado_LSA_B3_S2_v1.1", "dados IFN-LSA Cerrado plantas mais utilizadas.csv")

levantamento_biofisio <- download_e_leitura_csv(url_bio, "IFN_Bioma_Cerrado_Biofisico_F6_v1.1", "dados IFN- Bioma Cerrado Biofisico F6 v.1.1.csv")

```

## Verificar Coordenadas

```{r}
# Não pode haver coordenadas positivas

# Levantamento Biofísico
levantamento_biofisio %>%
  filter(!is.na(Long) & !is.na(Lat)) %>%
  filter(Lat > 0 | Long > 0)

# Levantamento Socioambiental
levantamento_socioambiental %>%
  filter(!is.na(LONG) & !is.na(LAT)) %>%
  filter(LAT > 0 | LONG > 0)

```

```{r}

# Corrigir coordenadas positivas para negativas (Lat, Long)
levantamento_biofisio <- levantamento_biofisio %>%
  mutate(Long = ifelse(!is.na(Long) & Long > 0, as.numeric(Long) * -1, Long), # Multiplicar a longitude por -1
         Lat = ifelse(!is.na(Lat) & Lat > 0, as.numeric(Lat) * -1, Lat)) # Multiplicar a latitude por -1


levantamento_socioambiental <- levantamento_socioambiental %>%
  mutate(LONG = ifelse(!is.na(LONG) & LONG > 0, as.numeric(LONG) * -1, LONG), # Multiplicar a longitude por -1
         LAT = ifelse(!is.na(LAT) & LAT > 0, as.numeric(LAT) * -1, LAT)) # Multiplicar a latitude por -1

```

## Espacializar (Lat, Long) e exportar dados em gpkg para visualização no QGIS

```{r}

# levantamento_biofisio[!is.na(levantamento_biofisio$Long) & !is.na(levantamento_biofisio$Lat),]  %>%
#   st_as_sf(coords = c("Long", "Lat"), crs = 4326) %>%
#   st_write("levantamento-biofisio.gpkg", delete_dsn = TRUE, driver = "GPKG")


# levantamento_socioambiental[!is.na(levantamento_socioambiental$LONG) & !is.na(levantamento_socioambiental$LAT),]  %>%
#   st_as_sf(coords = c("LONG", "LAT"), crs = 4326) %>%
#   st_write("levantamento-socioambiental.gpkg", delete_dsn = TRUE, driver = "GPKG")

```

## TRATAMENTO DE DADOS DO IFN

```{r, warning=FALSE, message=FALSE}
# Filtrar somente os dados que possuem coordenadas
tab_soc <- levantamento_socioambiental[!is.na(levantamento_socioambiental$LONG) & !is.na(levantamento_socioambiental$LAT),]

tab_bio <- levantamento_biofisio[!is.na(levantamento_biofisio$Long) & !is.na(levantamento_biofisio$Lat),]

# Converter a tabela para um dado espacial
geo_soc <- tab_soc %>% 
  st_as_sf(coords = c("LONG", "LAT"), crs = 4326)

geo_bio <- tab_bio %>% 
  st_as_sf(coords = c("Long", "Lat"), crs = 4326)


# Filtrar somente os dados do DF, GO e MG

geo_soc_DFGOMG <- geo_soc %>% 
  filter(grepl("GO|DF|MG", LOTE))

geo_bio_DFGOMG <- geo_bio %>% 
  filter(grepl("GO|DF|MG", LOTE))

print(dim(geo_soc_DFGOMG))
print(dim(geo_bio_DFGOMG))

# Relação espacial entre os municípios da RIDE-DF e os dados do IFN (GO/DF/MG)

tab_bio_ride <- geo_bio_DFGOMG %>% # Tabela Biofísica do IFN
  st_transform(crs = 4674) %>%
  st_join(mun_ride) %>%
  filter(!is.na(name_muni))


tab_socio_ride <- geo_soc_DFGOMG %>% # Tabela Sociológica do IFN
  st_transform(crs = 4674) %>%
  st_join(mun_ride) %>%
  filter(!is.na(name_muni))

# Na coluna TAXON_ID, existem valores que não são numéricos, então é necessário filtrar somente os valores numéricos. Os valores que aparecem são: Em análise, Indivíduo Morto. Como essa coluna é chave primária para juntar com a tabela Taxon, é necessário filtrar somente os valores numéricos.

geo_bio_DFGOMG_filtrado <- geo_bio_DFGOMG %>% 
  mutate(num_check = as.numeric(TAXON_ID)) %>% # Verificar se é numérico
  filter(!is.na(num_check)) %>% # Filtrar somente os valores numéricos
  select(-num_check)


# rm(tab_taxon_filtrado)

```

```{r, echo=F}
# Salvar arquivos
#st_write(geo_soc_DFGO, "geo_levantamento_socioambiental_limpo_filtro_go.shp", delete_dsn = TRUE)
```

## Carregar dados de taxon no site do Jardim Botânico do Rio de Janeiro

```{r, warning=FALSE, message=FALSE}

url_taxon <- "https://ipt.jbrj.gov.br/jbrj/archive.do?r=lista_especies_flora_brasil&v=393.403"

tab_taxon <- download_e_leitura_txt(url_taxon, "taxon.txt")

```

## Relacionar os dados bio do IFN com os dados de Taxon

```{r}

tab_taxon <- tab_taxon %>% 
  mutate(taxonID = as.character(taxonID))

tab_bio_taxon <- geo_bio_DFGOMG_filtrado %>% 
  left_join(tab_taxon, by = c("TAXON_ID" = "taxonID"))

tab_bio_taxon

```

## Verificar a altura (HT) das 10 espécies mais altas

```{r}

tab_bio_taxon %>% 
  arrange(desc(HT)) %>%
  head(10) 

```

## Distribuir a alturas das espécies

```{r, warning = FALSE}

tab_bio_taxon %>%
  ggplot() +
  geom_histogram(aes(x = HT), bins = 30, fill = "blue", color = "black", alpha = 0.7) +
  geom_vline(aes(xintercept = mean(HT, na.rm = TRUE)), color = "red", linetype = "dashed", size = 1) +
  theme_minimal() +
  labs(
    title = "Distribuição de HT",
    x = "Altura (HT)",
    y = "Frequência"
  )

```
