---
title: "Distribução de Espécies de Interesse no Projeto Caminhos da Resturação com foco no Bioma Cerrado"
author: "Rogerio Vidal de Siqueira"
date: "`r format(Sys.Date(),'%d/%m/%Y')`"
---

```{r sets, message=FALSE, warning=FALSE}

# PRE-SETS ----
rm(list=ls()) # limpa  o ambiente de trabalho


# PACOTES

if (!require("pacman")) install.packages("pacman")
pacman::p_load(tidyverse, # pacote para manipulação de dados
               rio, # pacote para importar e exportar dados
               utils, # pacote base
               downloader, # pacote para download de arquivos
               sf, #pacote para manipulação de dados espaciais
               geobr, # pacote para baixar shapefiles do Brasil
               flextable, # pacote para criar tabelas
               patchwork, # pacote para criar relatórios
               ggpattern, # pacote para criar padrões
               ggthemes, # pacote para criar temas
               officer # pacote para criar relatórios
               )

# Carregar funções 
source("util/funcoes.R")

# Ajuste flaxtable das casas decimais - TABELAS FLAXTABLE
set_flextable_defaults(
  digits = 2,
  decimal.mark = ",",
  big.mark = ".",
  na_str = "<na>"
)

pasta = "./TABELAS/Cerrado" #cria uma pasta para as saídas do dia
if(!dir.exists(pasta)) dir.create(pasta) #cria uma pasta para as saídas do dia

```

## Carregar dados da malha municipal dos municípios que fazem parte da Região Integrada de Desenvolvimento do Distrito Federal e Entorno (RIDE-DF)

```{r , warning=FALSE, message=FALSE}

#datasets <- list_geobr() # Lista de datasets disponíveis

lista_mun_RIDE <- c(
                    "Cristalina", "Águas Lindas de Goiás", "Cabeceiras", 
                    "Buritis", "Unaí", "Goianésia",
                    "Alexânia", "Pirenópolis", "Santo Antônio do Descoberto",
                    "Cavalcante", "Brasília",  "Água Fria de Goiás", 
                    "Alto Paraíso de Goiás", "Alvorada do Norte", "Cidade Ocidental", 
                    "Flores de Goiás", "Formosa", "Luziânia",  
                    "Planaltina", "São João D'aliança", "Simolândia", 
                    "Valparaíso de Goiás", "Vila Boa", "Arinos", 
                    "Cabeceira Grande", "Abadiânia",  "Barro Alto", 
                    "Mimoso de Goiás", "Niquelândia", "Novo Gama", 
                    "Padre Bernardo", "Cocalzinho de Goiás", "Corumbá de Goiás", 
                    "Vila Propício" 
                    )

# Baixar shapefile do Brasil
mun_ride <- read_municipality(
    year = 2022,
  showProgress = FALSE
  )%>%
  filter(abbrev_state == "GO" | abbrev_state == "DF"| abbrev_state == "MG") %>%  
  filter(name_muni %in% lista_mun_RIDE)

mun_cerrado <- read_municipality(
  year = 2022,
  showProgress = FALSE
) %>% 
  filter(abbrev_state %in% c("GO", "DF", "MG", "SP", "TO", "PA", "MT", "MS", "BA", "MA", "PI", "PR"))

uf_cerrado <- read_state(
  year = 2010, 
  showProgress = FALSE
  ) %>% 
  filter(abbrev_state %in% c("GO", "DF", "MG", "SP", "TO", "PA", "MT", "MS", "BA", "MA", "PI", "PR"))

limite_cerrado <- read_biomes(
  year = 2019,
  simplified = TRUE,
  showProgress = FALSE
) %>% 
  filter(name_biome == "Cerrado" & code_biome == 3)

# Exportar os municípios em um arquivo vetorial (GeoPackage)

# st_write(mun_ride, "municipios-censo-2022-RIDE.gpkg", delete_dsn = TRUE, driver = "GPKG")

```

## Carregar dados o Inventário Florestal NAcional por link

```{r, warning=FALSE, message=FALSE}
url_socio <- "https://snif.florestal.gov.br/images/dados_abertos/IFN_Bioma_Cerrado_LSA_B3_S2_v1.zip"
url_bio <- "https://snif.florestal.gov.br/images/dados_abertos/IFN_Bioma_Cerrado_Biofisico_F6_v1.zip"

levantamento_socioambiental <- download_e_leitura_csv(url_socio, "IFN_Bioma_Cerrado_LSA_B3_S2_v1.1", "dados IFN-LSA Cerrado plantas mais utilizadas.csv")

levantamento_biofisio <- download_e_leitura_csv(url_bio, "IFN_Bioma_Cerrado_Biofisico_F6_v1.1", "dados IFN- Bioma Cerrado Biofisico F6 v.1.1.csv")

```

## Verificar Coordenadas

```{r, warning=FALSE, message=FALSE}
# Não pode haver coordenadas positivas

# Levantamento Biofísico
levantamento_biofisio %>%
  filter(!is.na(Long) & !is.na(Lat)) %>%
  filter(Lat > 0 | Long > 0)

# Levantamento Socioambiental
levantamento_socioambiental %>%
  filter(!is.na(LONG) & !is.na(LAT)) %>%
  filter(LAT > 0 | LONG > 0)

```

```{r, warning=FALSE, message=FALSE}

# Corrigir coordenadas positivas para negativas (Lat, Long)
levantamento_biofisio <- levantamento_biofisio %>%
  mutate(Long = ifelse(!is.na(Long) & Long > 0, as.numeric(Long) * -1, Long), # Multiplicar a longitude por -1
         Lat = ifelse(!is.na(Lat) & Lat > 0, as.numeric(Lat) * -1, Lat)) # Multiplicar a latitude por -1


levantamento_socioambiental <- levantamento_socioambiental %>%
  mutate(LONG = ifelse(!is.na(LONG) & LONG > 0, as.numeric(LONG) * -1, LONG), # Multiplicar a longitude por -1
         LAT = ifelse(!is.na(LAT) & LAT > 0, as.numeric(LAT) * -1, LAT)) # Multiplicar a latitude por -1

```

## TRATAMENTO DE DADOS DO IFN

```{r, warning=FALSE, message=FALSE}
# Filtrar somente os dados que possuem coordenadas
tab_soc <- levantamento_socioambiental[!is.na(levantamento_socioambiental$LONG) & !is.na(levantamento_socioambiental$LAT),]

tab_bio <- levantamento_biofisio[!is.na(levantamento_biofisio$Long) & !is.na(levantamento_biofisio$Lat),]

# Converter a tabela para um dado espacial
geo_soc <- tab_soc %>% 
  st_as_sf(coords = c("LONG", "LAT"), crs = 4326)

geo_bio <- tab_bio %>% 
  st_as_sf(coords = c("Long", "Lat"), crs = 4326)


# Filtrar somente os municípios do Cerrado
geo_bio_cerrado <- geo_bio %>% 
  filter(grepl("GO|DF|MG|SP|TO|PA|MT|MS|BA|MA|PI|PR", LOTE))

# print(dim(geo_soc_cerrado))
print(dim(geo_bio_cerrado))


# Relação espacial entre os municípios da RIDE-DF e os dados do IFN Cerrado

tab_bio_cerrado <- geo_bio_cerrado %>% # Tabela Biofísica do IFN
  st_transform(crs = 4674) %>%
  st_join(mun_cerrado) %>%
  filter(!is.na(name_muni))

# Na coluna TAXON_ID, existem valores que não são numéricos, então é necessário filtrar somente os valores numéricos. Os valores que aparecem são: Em análise, Indivíduo Morto. Como essa coluna é chave primária para juntar com a tabela Taxon, é necessário filtrar somente os valores numéricos.

geo_bio_cerrado_filtrado <- geo_bio_cerrado %>% 
  mutate(num_check = as.numeric(TAXON_ID)) %>% # Verificar se é numérico
  filter(!is.na(num_check)) %>% # Filtrar somente os valores numéricos
  select(-num_check)

# rm(tab_taxon_filtrado)

```

## Carregar dados de taxon no site do Jardim Botânico do Rio de Janeiro

```{r, warning=FALSE, message=FALSE}

url_taxon <- "https://ipt.jbrj.gov.br/jbrj/archive.do?r=lista_especies_flora_brasil&v=393.403"

tab_taxon <- download_e_leitura_txt(url_taxon, "taxon.txt")

```

## Relacionar os dados bio do IFN com os dados de Taxon

```{r}

tab_taxon <- tab_taxon %>% 
  mutate(taxonID = as.character(taxonID))

tab_bio_taxon_c <- geo_bio_cerrado_filtrado %>%
  left_join(tab_taxon, by = c("TAXON_ID" = "taxonID"))

tab_bio_taxon_c

```

## Listar municípios que não foram contemplados pelo IFN

```{r}

# Cerrado (Biofísico)

mun_bio_sem_dados_IFN_cerrado <- mun_cerrado %>%
  filter(!name_muni %in% tab_bio_cerrado$name_muni) %>%
  select(name_muni, name_state) %>% 
  st_drop_geometry()

geo_mun_bio_sem_dados_IFN_cerrado <- mun_cerrado %>%
  filter(!name_muni %in% tab_bio_cerrado$name_muni) %>%
  select(name_muni, name_state)



```

## Relação espacial entre os municípios do Cerrado e os dados do IFN

```{r}

tab_bio_taxon_cerrado <- tab_bio_taxon_c %>%
  st_transform(crs = 4674) %>% # Transformar o sistema de coordenadas
  st_join(mun_cerrado) %>% # Juntar com a tabela de municípios da RIDE-DF e obter o nome do município
  filter(!is.na(name_muni))



```

# Visualizar dados processados e relacionados: Biofísico

```{r}
# Criação de um mapa combinando os dois objetos
map_combinado_bio_cerrado1 <- ggplot() + 
  geom_sf(data = uf_cerrado, fill = "gray90", color = "gray", pattern_size = 0.1) + # Camada de municípios
  geom_sf(data = tab_bio_taxon_cerrado, color = "green3", size = 1) + # Camada de municípios
  geom_sf(data = limite_cerrado, fill = "transparent", color = "black", pattern_size = 0.1) + # Camada de Bioma
  theme_minimal()

# Visualizar o mapa
map_combinado_bio_cerrado1
```

```{r warning=FALSE, message=FALSE}


# Criação de um mapa combinando os dois objetos
# map_combinado_bio <- ggplot() + 
#   geom_sf(data = mun_ride, fill = "gray90", color = "black") + # Camada de municípios
#   geom_sf_pattern(  # Camada de municípios sem dados
#                   data= geo_mun_bio_sem_dados_IFN, pattern = "stripe",           # Tipo de padrão (stripe, crosshatch, etc.)
#                   pattern_angle = 45,            # Ângulo das hachuras
#                   pattern_density = 0.01,        # Densidade das linhas
#                   pattern_spacing = 0.02,        # Espaçamento entre as linhas
#                   pattern_size = 0.1,        # Espessura das linhas (bem finas)
#                   fill = "gray90",               # Cor de fundo
#                   pattern_color = "black") +     # Cor das linhas do padrão
#  
#   geom_sf(data = tab_bio_taxon_ride, color = "green3", size = 1) + # Camada de pontos espacializados
#   theme_minimal()

# Visualizar o mapa
# map_combinado_bio

```

# Contabilizar amostras por município: Biofísica (Cerrado)

```{r, message=FALSE, warning=FALSE}

# Tabela Biofísica 
amostras_bio_cerrado <- tab_bio_taxon_cerrado %>% 
  st_drop_geometry() %>%
  group_by(name_muni, abbrev_state) %>% 
  summarise(Quantidade = n()) %>% 
  arrange(desc(Quantidade)) 


# Tabela com os tipos de usos

flex_amostras_bio_cerrado <- amostras_bio_cerrado %>% 
  st_drop_geometry() %>%
  flextable() %>%
  set_header_labels(
    name_muni = "Município",
    abbrev_state = "UF",
    Quantidade = "Quantidade de Amostras"
  )  %>%
  bold(part="header") %>%
  width( j = 1, width = 2.5) %>%
  width( j = 3, width = 1.5) 

flex_amostras_bio_cerrado

```

# TABELA BIOFÍSICO

## Frequencia de espécies na tabela Biofísico (Cerrado)

```{r, warning=FALSE, message=FALSE}

# Tipos de usos da tabela Biológica 
registros_bio_cerrado <- tab_bio_taxon_cerrado %>% # Tabela Biológica do IFN
  filter(!is.na(scientificName)) %>% # Filtrar somente os valores únicos
  group_by(scientificName) %>% # Agrupar por município e espécie
  summarise(Quantidade = n()) %>%# Listar os tipos de uso
  arrange(desc(Quantidade)) # Ordenar de forma decrescente


# Exportar a tabela

registros_bio_cerrado %>% 
  export(
    "TABELAS/Cerrado/registros_bio_cerrado.xlsx",
    col_names = TRUE
  )

# Selecionar somente os 30 mais citados 

registro_bio_cerrado <- registros_bio_cerrado %>% 
  head(30) # Listar os 30 mais citados

# Total de Registros
sum(registros_bio_cerrado$Quantidade)

# Tabela com os tipos de usos

flex_registros_bio_cerrado <- registros_bio_cerrado %>% 
  st_drop_geometry() %>%
  flextable() %>%
  set_header_labels(
    scientificName = "Nome Científico",
    Quantidade = "Quantidade de Registros"
  )  %>%
  bold(part="header") %>%
  bold(j = c(1:2),
       i = c(1:5)) %>%
  width( j = 1, width = 2.5) %>%
  width( j = 2, width = 2.5) %>%
  add_footer_lines(
    "Estão destacados as 5 espécies com mais registros na tabela Biofísica do IFN. Essa tabela apresenta somente as 30 espécies com mais registros."
  )
  
flex_registros_bio_cerrado

```

# ESPÉCIES SELECIONADAS NA TABELA BIOFÍSICA

## Selecionar algumas espécies de produtos florestais não madeireiros (PFNM) do Cerrado

```{r}

# Importa os dados de um arquivo CSV chamado "Especies de PFNM do Cerrado.csv" 
# e os armazena no objeto 'produtos'.
produtos <- import("Lista de espécies do Cerrado - Novo.xlsx")

# Processa os dados para criar uma lista de nomes científicos únicos.
lista_produtos <- produtos %>%
  filter(!is.na(Nome_Cientifico)) %>%  # Filtra as linhas onde 'Nome_Cientifico' não é NA.
  pull(Nome_Cientifico) %>%            # Extrai os valores da coluna 'Nome_Cientifico' como um vetor.
  strsplit(" ", fixed = TRUE) %>%      # Divide cada nome científico no espaço (resultado é uma lista).
  sapply(`[[`, 1)                      # Extrai a primeira palavra (gênero) de cada nome científico.

# Exibe o vetor 'lista_produtos'.
lista_produtos

# Cria uma expressão regular com os gêneros separados por "|",
# permitindo buscar qualquer um desses gêneros no próximo passo.
padrao <- paste(lista_produtos, collapse = "|")

# Filtra as linhas do data frame 'tab_bio_taxon_ride'
# que contêm algum dos gêneros em 'padrao' na coluna 'scientificName'.
produtos_bio_cerrado <- tab_bio_taxon_cerrado %>%
  filter(str_detect(scientificName, padrao))

# st_write(produtos_bio_ride, "produtos_bio_ride.gpkg", delete_dsn = TRUE, driver = "GPKG")
```

## Quais as espécies (produtos) mais usados ?

```{r, warning=FALSE, message=FALSE}

# Nomes Populares 
df_produtos_nome_populares <- produtos %>% 
  mutate(
    genero = strsplit(Nome_Cientifico, " ", fixed = TRUE) %>% sapply(`[[`, 1)
  )

# Produtos mais citados 
produtos_bio_mais_citados_cerrado <- produtos_bio_cerrado %>% # Tabela Sociológica do IFN
  group_by(scientificName) %>% # Agrupar por município e espécie
  summarise(Quantidade = n()) %>%# Listar os tipos de uso
  arrange(desc(Quantidade)) %>% # Ordenar de forma decrescente
  mutate(
    Nome_Popular = associar_nome_popular(scientificName, df_produtos_nome_populares)
  ) %>%
  head(20) # Listar os 20 mais citados

# Tabela
tabela_produtos_bio_mais_citados_cerrado <- produtos_bio_mais_citados_cerrado %>% 
  st_drop_geometry() %>%
  select(scientificName, Nome_Popular, Quantidade) %>%
  flextable() %>%
  set_header_labels(
    scientificName = "Nome Científico",
    Nome_Popular = "Nome Popular",
    Quantidade = "Frequência de Repostas"
  ) %>%
  bold(part="header") %>%
  # bold(j = c(1:2),
       # i = c(1:5)) %>%
  width( j = 1, width = 1.5) %>%
  width( j = 2, width = 1.5) %>%
  # bg( bg = "lightblue", i = 1:5) %>%
  add_footer_lines(
    "Foi realizada uma seleção inicial de 18 espécies, e com base nessa seleção, retornamos somente as 20 linhas com as espécies mais citadas (tab. Biofísica IFN) que estão apresentadas nessa tabela."
  )

tabela_produtos_bio_mais_citados_cerrado
```

## Espacializar os 05 mais citados

## 1º Pimenta-de-macaco

```{r}

# Produtos mais citados 

pimenta_freq_respostas_bio_cerrado <- produtos_bio_cerrado %>% # Tabela Sociológica do IFN
  mutate(
    nome_popular = associar_nome_popular(scientificName, df_produtos_nome_populares)
  ) %>%
   filter(nome_popular == 'Pimenta-de-macaco') %>% # Filtrar somente os valores únicos
  group_by(nome_popular, name_muni, abbrev_state) %>% # Agrupar por município e espécie
  summarise(freq = n(), .groups = 'drop') %>%# Listar os tipos de uso
  arrange(desc(freq)) %>% # Ordenar de forma decrescente
  rename("nome_municipio" = name_muni) %>%
  st_drop_geometry()

pimenta_freq_respostas_bio_cerrado %>% 
  export(
    "TABELAS/Cerrado/pimenta_freq_respostas_bio_cerrado2.xlsx",
    col_names = TRUE
  )

# Municípios sem dados
geo_sem_dados <- mun_cerrado %>%
  filter(!name_muni %in% pimenta_freq_respostas_bio_cerrado$nome_municipio) %>%
  select(name_muni, name_state)

# print(
#   pimenta_freq_respostas_bio_cerrado %>% select(freq)  %>% pull() %>% max()
#   ) # 150

# distribuição espacial 

mapa_pimenta <- pimenta_freq_respostas_bio_cerrado %>% 
  left_join(mun_cerrado, by = c("nome_municipio" = "name_muni")) %>% 
  ggplot() +
  geom_sf(data = geo_sem_dados, fill = "gray90", color = "grey70") + # Camada de municípios sem dados
  geom_sf(aes(fill = freq, geometry = geom), lwd = 0.05, color = "grey70") +
  geom_sf(data = limite_cerrado, fill = "transparent", color = "gray12") + # Camada de Bioma
  scale_fill_fermenter(
    name = "",
    breaks = seq(0, 160, 20),
    direction = 1,
    palette = "YlGnBu"
  ) +
  labs(
    title = "Distribuição Espacial da Pimenta-de-Macaco",
    subtitle = "Região Integrada de Desenvolvimento do Distrito Federal e Entorno (Cerrado)"
  ) +
  theme_map() + 
  theme(
    # Legend
    legend.position = "top",
    legend.justification = 0.5,
    legend.key.size = unit(.5, "cm"),
    legend.key.width = unit(1, "cm"),
    legend.text = element_text(size = 10),
    legend.margin = margin(),
    # Increase size and horizontal alignment of the both the title and subtitle
    plot.title = element_text(size = 20, hjust = 0.5),
    plot.subtitle = element_text(hjust = 0.5)
  )


mapa_pimenta
```

## 2º Babaçu

```{r}

babacu_freq_respostas_bio_cerrado <- produtos_bio_cerrado %>% # Tabela Sociológica do IFN
  mutate(
    nome_popular = associar_nome_popular(scientificName, df_produtos_nome_populares)
  ) %>%
   filter(nome_popular == 'Babaçu') %>% # Filtrar somente os valores únicos
  group_by(nome_popular, name_muni, abbrev_state) %>% # Agrupar por município e espécie
  summarise(freq = n(), .groups = 'drop') %>%# Listar os tipos de uso
  arrange(desc(freq)) %>% # Ordenar de forma decrescente
  rename("nome_municipio" = name_muni) %>%
  st_drop_geometry()

babacu_freq_respostas_bio_cerrado %>%
  export(
    "TABELAS/Cerrado/babacu_freq_respostas_bio_cerrado.xlsx",
    col_names = TRUE
  )

# Municípios sem dados
geo_sem_dados <- mun_cerrado %>%
  filter(!name_muni %in% babacu_freq_respostas_bio_cerrado$nome_municipio) %>%
  select(name_muni, name_state)

# print(
#   babacu_freq_respostas_bio_cerrado %>% select(freq)  %>% pull() %>% max()
#   ) # 495

# distribuição espacial 

mapa_babacu <- babacu_freq_respostas_bio_cerrado %>% 
  left_join(mun_cerrado, by = c("nome_municipio" = "name_muni")) %>% 
  ggplot() +
  geom_sf(data = geo_sem_dados, fill = "gray90", color = "grey70") + # Camada de municípios sem dados
  geom_sf(aes(fill = freq, geometry = geom), lwd = 0.05, color = "grey70") +
  geom_sf(data = limite_cerrado, fill = "transparent", color = "gray12") + # Camada de Bioma
  scale_fill_fermenter(
    name = "",
    breaks = seq(0, 500, 75),
    direction = 1,
    palette = "YlGnBu"
  ) +
  labs(
    title = "Distribuição Espacial da Babaçu",
    subtitle = "Região Integrada de Desenvolvimento do Distrito Federal e Entorno (Cerrado)"
  ) +
  theme_map() + 
  theme(
    # Legend
    legend.position = "top",
    legend.justification = 0.5,
    legend.key.size = unit(.5, "cm"),
    legend.key.width = unit(1, "cm"),
    legend.text = element_text(size = 10),
    legend.margin = margin(),
    # Increase size and horizontal alignment of the both the title and subtitle
    plot.title = element_text(size = 20, hjust = 0.5),
    plot.subtitle = element_text(hjust = 0.5)
  )


mapa_babacu

```

## 3º Tingui

```{r}

tingui_freq_respostas_bio_cerrado <- produtos_bio_cerrado %>% # Tabela Sociológica do IFN
  mutate(
    nome_popular = associar_nome_popular(scientificName, df_produtos_nome_populares)
  ) %>%
   filter(nome_popular == 'Tingui') %>% # Filtrar somente os valores únicos
  group_by(nome_popular, name_muni, abbrev_state) %>% # Agrupar por município e espécie
  summarise(freq = n(), .groups = 'drop') %>%# Listar os tipos de uso
  arrange(desc(freq)) %>% # Ordenar de forma decrescente
  rename("nome_municipio" = name_muni) %>%
  st_drop_geometry()

tingui_freq_respostas_bio_cerrado %>%
  export(
    "TABELAS/Cerrado/tingui_freq_respostas_bio_cerrado.xlsx",
    col_names = TRUE
  )

# Municípios sem dados
geo_sem_dados <- mun_cerrado %>%
  filter(!name_muni %in% tingui_freq_respostas_bio_cerrado$nome_municipio) %>%
  select(name_muni, name_state)

# print(
#   tingui_freq_respostas_bio_cerrado %>% select(freq)  %>% pull() %>% max()
#   ) # 64

# distribuição espacial 

mapa_tingui <- tingui_freq_respostas_bio_cerrado %>% 
  left_join(mun_cerrado, by = c("nome_municipio" = "name_muni")) %>% 
  ggplot() +
  geom_sf(data = geo_sem_dados, fill = "gray90", color = "grey70") + # Camada de municípios sem dados
  geom_sf(aes(fill = freq, geometry = geom), lwd = 0.05, color = "grey70") +
  geom_sf(data = limite_cerrado, fill = "transparent", color = "gray12") + # Camada de Bioma
  scale_fill_fermenter(
    name = "",
    breaks = seq(0, 65, 10),
    direction = 1,
    palette = "YlGnBu"
  ) +
  labs(
    title = "Distribuição Espacial da Tingui",
    subtitle = "Região Integrada de Desenvolvimento do Distrito Federal e Entorno (Cerrado)"
  ) +
  theme_map() + 
  theme(
    # Legend
    legend.position = "top",
    legend.justification = 0.5,
    legend.key.size = unit(.5, "cm"),
    legend.key.width = unit(1, "cm"),
    legend.text = element_text(size = 10),
    legend.margin = margin(),
    # Increase size and horizontal alignment of the both the title and subtitle
    plot.title = element_text(size = 20, hjust = 0.5),
    plot.subtitle = element_text(hjust = 0.5)
  )


mapa_tingui

```

## 4º Pequi

```{r}

pequi_freq_respostas_bio_cerrado <- produtos_bio_cerrado %>% # Tabela Sociológica do IFN
  mutate(
    nome_popular = associar_nome_popular(scientificName, df_produtos_nome_populares)
  ) %>%
   filter(nome_popular == 'Pequi') %>% # Filtrar somente os valores únicos
  group_by(nome_popular, name_muni, abbrev_state) %>% # Agrupar por município e espécie
  summarise(freq = n(), .groups = 'drop') %>%# Listar os tipos de uso
  arrange(desc(freq)) %>% # Ordenar de forma decrescente
  rename("nome_municipio" = name_muni) %>%
  st_drop_geometry()


pequi_freq_respostas_bio_cerrado %>%
  export(
    "TABELAS/Cerrado/pequi_freq_respostas_bio_cerrado.xlsx",
    col_names = TRUE
  )

# Municípios sem dados
geo_sem_dados <- mun_cerrado %>%
  filter(!name_muni %in% pequi_freq_respostas_bio_cerrado$nome_municipio) %>%
  select(name_muni, name_state)

# print(
#   pequi_freq_respostas_bio_cerrado %>% select(freq)  %>% pull() %>% max()
#   ) # 64

# distribuição espacial 

mapa_pequi <- pequi_freq_respostas_bio_cerrado %>% 
  left_join(mun_cerrado, by = c("nome_municipio" = "name_muni")) %>% 
  ggplot() +
  geom_sf(data = geo_sem_dados, fill = "gray90", color = "grey70") + # Camada de municípios sem dados
  geom_sf(aes(fill = freq, geometry = geom), lwd = 0.05, color = "grey70") +
  geom_sf(data = limite_cerrado, fill = "transparent", color = "gray12") + # Camada de Bioma
  scale_fill_fermenter(
    name = "",
    breaks = seq(0, 70, 10),
    direction = 1,
    palette = "YlGnBu"
  ) +
  labs(
    title = "Distribuição Espacial da Pequi",
    subtitle = "Região Integrada de Desenvolvimento do Distrito Federal e Entorno (Cerrado)"
  ) +
  theme_map() + 
  theme(
    # Legend
    legend.position = "top",
    legend.justification = 0.5,
    legend.key.size = unit(.5, "cm"),
    legend.key.width = unit(1, "cm"),
    legend.text = element_text(size = 10),
    legend.margin = margin(),
    # Increase size and horizontal alignment of the both the title and subtitle
    plot.title = element_text(size = 20, hjust = 0.5),
    plot.subtitle = element_text(hjust = 0.5)
  )


mapa_pequi

```

## 5º Sucupira

```{r}

sucupira_freq_respostas_bio_cerrado <- produtos_bio_cerrado %>% # Tabela Sociológica do IFN
  mutate(
    nome_popular = associar_nome_popular(scientificName, df_produtos_nome_populares)
  ) %>%
   filter(nome_popular == 'Sucupira') %>% # Filtrar somente os valores únicos
  group_by(nome_popular, name_muni, abbrev_state) %>% # Agrupar por município e espécie
  summarise(freq = n(), .groups = 'drop') %>%# Listar os tipos de uso
  arrange(desc(freq)) %>% # Ordenar de forma decrescente
  rename("nome_municipio" = name_muni) %>%
  st_drop_geometry()

sucupira_freq_respostas_bio_cerrado %>%
  export(
    "TABELAS/Cerrado/sucupira_freq_respostas_bio_cerrado.xlsx",
    col_names = TRUE
  )

# Municípios sem dados
geo_sem_dados <- mun_cerrado %>%
  filter(!name_muni %in% sucupira_freq_respostas_bio_cerrado$nome_municipio) %>%
  select(name_muni, name_state)

# print(
#   sucupira_freq_respostas_bio_cerrado %>% select(freq)  %>% pull() %>% max()
#   ) # 89

# distribuição espacial 

mapa_sucupira <- sucupira_freq_respostas_bio_cerrado %>% 
  left_join(mun_cerrado, by = c("nome_municipio" = "name_muni")) %>% 
  ggplot() +
  geom_sf(data = geo_sem_dados, fill = "gray90", color = "grey70") + # Camada de municípios sem dados
  geom_sf(aes(fill = freq, geometry = geom), lwd = 0.05, color = "grey70") +
  geom_sf(data = limite_cerrado, fill = "transparent", color = "gray12") + # Camada de Bioma
  scale_fill_fermenter(
    name = "",
    breaks = seq(0, 90, 10),
    direction = 1,
    palette = "YlGnBu"
  ) +
  labs(
    title = "Distribuição Espacial da Sucupira",
    subtitle = "Região Integrada de Desenvolvimento do Distrito Federal e Entorno (Cerrado)"
  ) +
  theme_map() + 
  theme(
    # Legend
    legend.position = "top",
    legend.justification = 0.5,
    legend.key.size = unit(.5, "cm"),
    legend.key.width = unit(1, "cm"),
    legend.text = element_text(size = 10),
    legend.margin = margin(),
    # Increase size and horizontal alignment of the both the title and subtitle
    plot.title = element_text(size = 20, hjust = 0.5),
    plot.subtitle = element_text(hjust = 0.5)
  )


mapa_sucupira

```

## 6º Cajuzinho-do-cerrado

```{r}

cajuzinho_freq_respostas_bio_cerrado <- produtos_bio_cerrado %>% # Tabela Sociológica do IFN
  mutate(
    nome_popular = associar_nome_popular(scientificName, df_produtos_nome_populares)
  ) %>%
   filter(nome_popular == 'Cajuzinho-do-cerrado') %>% # Filtrar somente os valores únicos
  group_by(nome_popular, name_muni, abbrev_state) %>% # Agrupar por município e espécie
  summarise(freq = n(), .groups = 'drop') %>%# Listar os tipos de uso
  arrange(desc(freq)) %>% # Ordenar de forma decrescente
  rename("nome_municipio" = name_muni) %>%
  st_drop_geometry()

cajuzinho_freq_respostas_bio_cerrado %>%
  export(
    "TABELAS/Cerrado/cajuzinho_freq_respostas_bio_cerrado.xlsx",
    col_names = TRUE
  )

# Municípios sem dados
geo_sem_dados <- mun_cerrado %>%
  filter(!name_muni %in% cajuzinho_freq_respostas_bio_cerrado$nome_municipio) %>%
  select(name_muni, name_state)

# print(
#   cajuzinho_freq_respostas_bio_cerrado %>% select(freq)  %>% pull() %>% max()
#   ) # 91

# distribuição espacial 

mapa_cajuzinho <- cajuzinho_freq_respostas_bio_cerrado %>% 
  left_join(mun_cerrado, by = c("nome_municipio" = "name_muni")) %>% 
  ggplot() +
  geom_sf(data = geo_sem_dados, fill = "gray90", color = "grey70") + # Camada de municípios sem dados
  geom_sf(aes(fill = freq, geometry = geom), lwd = 0.05, color = "grey70") +
  geom_sf(data = limite_cerrado, fill = "transparent", color = "gray12") + # Camada de Bioma
  scale_fill_fermenter(
    name = "",
    breaks = seq(0, 95, 15),
    direction = 1,
    palette = "YlGnBu"
  ) +
  labs(
    title = "Distribuição Espacial da Sucupira",
    subtitle = "Região Integrada de Desenvolvimento do Distrito Federal e Entorno (Cerrado)"
  ) +
  theme_map() + 
  theme(
    # Legend
    legend.position = "top",
    legend.justification = 0.5,
    legend.key.size = unit(.5, "cm"),
    legend.key.width = unit(1, "cm"),
    legend.text = element_text(size = 10),
    legend.margin = margin(),
    # Increase size and horizontal alignment of the both the title and subtitle
    plot.title = element_text(size = 20, hjust = 0.5),
    plot.subtitle = element_text(hjust = 0.5)
  )


mapa_cajuzinho

```

## 7º Murici

```{r}

murici_freq_respostas_bio_cerrado <- produtos_bio_cerrado %>% # Tabela Sociológica do IFN
  mutate(
    nome_popular = associar_nome_popular(scientificName, df_produtos_nome_populares)
  ) %>%
   filter(nome_popular == 'Murici') %>% # Filtrar somente os valores únicos
  group_by(nome_popular, name_muni, abbrev_state) %>% # Agrupar por município e espécie
  summarise(freq = n(), .groups = 'drop') %>%# Listar os tipos de uso
  arrange(desc(freq)) %>% # Ordenar de forma decrescente
  rename("nome_municipio" = name_muni) %>%
  st_drop_geometry()

murici_freq_respostas_bio_cerrado %>%
  export(
    "TABELAS/Cerrado/murici_freq_respostas_bio_cerrado.xlsx",
    col_names = TRUE
  )

# Municípios sem dados
geo_sem_dados <- mun_cerrado %>%
  filter(!name_muni %in% murici_freq_respostas_bio_cerrado$nome_municipio) %>%
  select(name_muni, name_state)

# print(
#   murici_freq_respostas_bio_cerrado %>% select(freq)  %>% pull() %>% max()
#   ) # 91

# distribuição espacial 

mapa_murici <- murici_freq_respostas_bio_cerrado %>% 
  left_join(mun_cerrado, by = c("nome_municipio" = "name_muni")) %>% 
  ggplot() +
  geom_sf(data = geo_sem_dados, fill = "gray90", color = "grey70") + # Camada de municípios sem dados
  geom_sf(aes(fill = freq, geometry = geom), lwd = 0.05, color = "grey70") +
  geom_sf(data = limite_cerrado, fill = "transparent", color = "gray12") + # Camada de Bioma
  scale_fill_fermenter(
    name = "",
    breaks = seq(0, 160, 20),
    direction = 1,
    palette = "YlGnBu"
  ) +
  labs(
    title = "Distribuição Espacial da Sucupira",
    subtitle = "Região Integrada de Desenvolvimento do Distrito Federal e Entorno (Cerrado)"
  ) +
  theme_map() + 
  theme(
    # Legend
    legend.position = "top",
    legend.justification = 0.5,
    legend.key.size = unit(.5, "cm"),
    legend.key.width = unit(1, "cm"),
    legend.text = element_text(size = 10),
    legend.margin = margin(),
    # Increase size and horizontal alignment of the both the title and subtitle
    plot.title = element_text(size = 20, hjust = 0.5),
    plot.subtitle = element_text(hjust = 0.5)
  )


mapa_murici

```
